臺灣高等法院民事裁定　　　　　　　　　100年度抗字第465號
抗　告　人　孫蘭英
　　　　　　蘇履泰
　　　　　　蘇孫中慧
　　　　　　蘇榮輝
　　　　　　蘇珊
抗告人因與相對人孫中榮間聲明異議事件，對於中華民國100年3
月9日臺灣士林地方法院96年度執全字第251號所為裁定提起抗告
，本院裁定如下：
    主  文
抗告駁回。
抗告程序費用由抗告人負擔。
    理  由
一、按查封動產，以其價格足清償強制執行之債權額及債務人應
    負擔之費用者為限；查封物賣得價金，於清償優先債權及強
    制執行費用後，無賸餘之可能者，執行法院應撤銷查封，將
    查封物返還債務人，強制執行法第50條、第50條之1第2項分
    別定有明文；上開規定，依同法第113條規定，於不動產之
    強制執行程序準用之。又對不動產假扣押之執行，依強制執
    行法第136條規定，準用關於不動產執行之規定。是查封債
    務人之不動產，應以將來拍賣所得價金足敷清償債權額及債
    務人應負擔之費用為限，不得過度查封，於債務人有數宗不
    動產時，並須以此為標準加以選擇(辦理強制辦理強制執行
    事件應行注意事項第40 條第9項規定參照)。又假扣押債務
    人認為執行法院超額查封而聲明異議時，應證明債權人所查
    封之不動產，已超越足以保全其請求之程度，其異議之有無
    理由，非以查封時，而係以異議裁判時，衡量是否超額，且
    應以客觀上極為明顯者為標準(最高法院94年度台抗字第550
    號裁定意旨參照)。
二、抗告意旨略以：原法院民事執行處(下稱原執行法院)辦理96
    年度執全字第251號假扣押強制執行事件(嗣經原執行法院96
    年度執全字第565號假扣押強制執行事件併入)，查封伊等所
    有如附表一至三所示不動產，有超額查封情事，另附表三編
    號3所示房地，設有高額之第一及第二順位抵押權，已無殘
    值，依強制執行法第113條準用同法第50條之1第2項規定，
    屬無益查封，原執行法院應撤銷抗告人蘇孫中慧所有如附表
    二編號1所示房地及如附表三編號3所示房地之查封程序云云
    。
三、經查本件相對人係執原法院96年度裁全字第136號假扣押裁
    定為執行名義，於民國97年2月1日向原執行法院聲請於新台
    幣(下同)3,000萬元範圍內，對抗告人之財產予以假扣押，
    經原執行法院核發執行命令，分別扣押抗告人孫蘭英等五人
    所有如附表一至四所示財產；嗣相對人復執原法院97年度全
    字第30號假扣押裁定為執行名義，於97年5月1日向原執行法
    院聲請於3,000萬元範圍內，對抗告人孫蘭英、蘇履泰、蘇
    孫中慧三人之財產(含附表一至三所示不動產)予以假扣押等
    情，業經本院調取原執行法院96年度執全字第251號假扣押
    強制執行事件全卷(下稱系爭251號執行事件)、97年度執全
    字第565號假扣押強制執行事件全卷(下稱系爭565號執行事
    件)查明屬實，茲就上開二執行事件扣押之財產分述如下：
(一)、系爭251號執行事件所扣得之現金部分如附表四所示，共計
    974萬3,556元(見外放系爭251號執行事件影印卷第23至27、
    40至44頁)。另系爭565號執執行事件所扣得之現金部分如附
    表五所示，共計2,999萬163元(見外放系爭565號執行事件影
    印卷第10至21、33至36頁)。
(二)、系爭251號執行事件所查封如附表一至三所示不動產之價額
    估算如下：
  1.抗告人孫蘭英、蘇孫中慧所有如附表一、二所示不動產，經
    原執行法院囑請世聯國際不動產估價師事務所鑑定結果，認
    其價額倘於扣除以公告現值計算之增值稅後分別為1,776萬
    6,346元、836萬4,090元、782萬1,622元；倘於扣除以勘估
    時值計算之增值稅後分別為1,442萬8,252元、776萬4,683元
    、699萬9,552元，有鑑定報告書可稽(見外放系爭251號執行
    事件影印卷第47至53頁)。又附表二編號2所示不動產部分，
    雖為台北富邦商業銀行股份有限公司設定第一順位最高限額
    660萬元之抵押權，惟於查封後，上開不動產所擔保之債權
    額僅餘185萬5,718元，有貸款餘額證明書可稽(見外放系爭
    251號執行事件影印卷第36頁)，依民法第881條之12第1項第
    6款規定，應認台北富邦商業銀行股份有限公司就附表二編
    號2所示不動產所得主張之債權額至多為185萬5,718元。是
    上開不動產之總價額，如扣除以公告現值計算之增值稅，約
    為3,209萬6,340元(計算式：1,776萬6,346元＋836萬4,090
    元＋782萬1,622元－185萬5,718元＝3,209萬6,340元)；如
    扣除以勘估時值計算之增值稅約為2,733萬6,769元(計算式
    ：1,442萬8,252元＋776萬4,683元＋699萬9,552元－185萬
    5,718元＝2,733萬6,769元) 。
  2.抗告人孫蘭英、蘇孫中慧、蘇履泰所有如附表三所示不動產
    ，未據抗告人請求原執行法院鑑定價格(見外放系爭251號執
    行事件影印卷第45、46頁)，惟抗告人蘇孫中慧所有如附表
    三編號3所示土地，其土地公告現值為392萬5,475元(計算式
    ：9萬2,060元×242平方公尺×1762/10000＝392萬5,475元)
    ，有土地登記謄本可稽(見外放系爭251號執行事件影印卷第
    12頁)；另如附表三編號3所示建物，其房屋課稅現值為55萬
    4,900元(計算式：41萬2,400元＋14萬2,500元＝55萬4,900
    元)，亦有高雄市稅捐稽徵處苓雅分處96年房屋稅繳款書可
    稽(見外放系爭251號執行事件影印卷第28、29頁)。參酌附
    表三編號3所示不動產部分，曾為合作金庫銀行大順分行設
    定第一順位最高限額1,320萬元抵押權，及第二順位最高限
    額480萬元抵押權，且於查封後，上開不動產所擔保之債權
    額尚餘998萬元，有合作金庫銀行大順分行100年9月9日合金
    順催字第1000003274號函可稽(見本院卷第36頁)，較諸該3
    筆不動產之土地公告現值及房屋課稅現值總額(392萬5,475
    元＋55萬4,900元)為高，則該3筆不動產於拍賣並清償抵押
    債權後，是否仍有餘額足資清償相對人之債權，即非無疑，
    自難估算其擔保之價額。至附表三編號1所示土地之公告現
    值為543萬6,200元(計算式：7萬600元×77平公方尺＝543萬
    6,200元)；附表三編號2所示土地之公告現值為4萬3,352元(
    計算式：650元×7,452平方公尺×716/80000＝4萬3,352元)
    計算，有土地登記謄本可稽(見外放系爭251號執行事件影印
    卷第8、9、54頁)，是應認附表三所示不動產擔保之總價額
    估算約為547萬9,552元(計算式：543萬6,200元＋4萬3,352
    元＝547萬9,552元)。
四、承上所述，抗告人被查封之財產總價額估算約為7,730萬
    9,611元(計算式：974萬3,556元＋2,999萬163元＋3,209萬
    6,340元＋547萬9,552元＝7,730萬9,611元→扣除以公告現
    值計算之增值稅)，或7,255萬40元(計算式974萬3,556元＋
    2,999萬163元＋2,733萬6,769元＋547萬9,552元＝7,255萬
    40元→扣除以勘估時值計算之增值稅)，固逾相對人聲請執
    行之債權額6,048萬2,000元【計算式：(假扣押債權額3,000
    萬元＋執行費24萬元＋假扣押聲請費1,000元)×2＝6,048萬
    2,000元)。惟查封不動產之拍定價格與當時鑑定價格，通常
    有相當之落差，經多次減價拍賣後始拍定之情形，在所多有
    ，而依強制執行法第91條第2項規定，第一次減價拍賣之最
    低價額可達原訂底價之20%，依此計算，如附表一至三所示
    不動產之總價額可能僅餘3,006萬714元【計算式：(3,209萬
    6,340元＋547萬9,552元)×0.8＝3,006萬714元，元以下四
    捨五入，以下同】，或2,625萬3,057元【計算式：(2,733萬
    6,769元＋547萬9,552元)×0.8＝2,625萬3,057元)，倘以後
    者加計上開二執行事件所扣得之現金計算，抗告人被查封之
    財產總價額估算僅約為6,598萬6,776元(計算式：974萬3,55
    6元＋2,999萬163元＋2,625萬3,057元＝6,598萬6,776元)，
    較諸未減價前之財產總價額減少656萬3,264元(計算式：7,2
    55萬40元－6,598萬6,776元＝656萬3,264元)，更遑論如有
    第二次減價或無人應買之情形，抗告人所有如附表一至三所
    示不動產所得提供之擔保將更形減少。再參酌我國強制執行
    法就參與分配之立法例採取平等主義，准許有執行名義之債
    權人以及對標的物有擔保物權之優先債權人參與分配，則執
    行標的物拍定前是否有其他債權人聲明參與分配，尚無從預
    知，倘僅以不動產查封當時之鑑定價格或市價作為認定有無
    超額查封之依據，一旦債權人無法自拍賣所得全數受償，勢
    必將就債務人其餘財產另行查封之需求，斯時，設若債務人
    已將其財產處分殆盡，徒使債權人求償無門，殊非保障債權
    人之道。況強制執法第96條第1項規定：「供拍賣之數宗不
    動產，其中一宗或數宗之賣得價金，已足清償強制執行之債
    權額及債務人應負擔之費用時，其他部分應停止拍賣」，已
    使債務人不致受有過度執行之風險，且債務人亦得依假扣押
    裁定提供反擔保後聲請撤銷上開不動產之假扣押，是為兼顧
    債權人及債務人之利益，允宜採取「查封從寬，拍賣從嚴」
    之原則。本件抗告人被查封如附表一至三所示不動產既未經
    拍賣程序，顯難預料其將來之拍定價格究竟若干，而保全程
    序之目的，本在於保障將來本案債權之實現，不動產價格隨
    時空環境之變遷而有漲跌互見之風險，亦為眾所周知之事，
    尚難以上開不動產於查封時之估算價值，即推認其於本案執
    行時仍具有相同之價值，是即令上開不動產目前具有如上所
    述之估算價值，亦難遽認有極端超額查封之情事，揆諸首揭
    說明，原執行法院查封如附表一至三所示不動產，即難認有
    違反強制執行法第50條所定禁止超額查封之規定。又不動產
    價格既有如上所述難以恆定之特性，且不動產查封當時所存
    在之抵押債權，迄至拍賣時是否仍然存在或數額是否相同，
    亦難確定，從而，自難僅以查封物上存有另件抵押債權，即
    遽認無查封實益。是抗告人蘇孫中慧所有如附表三編號3所
    示房地，目前雖仍存在998萬元之抵押債權，亦難憑認係屬
    無益查封。是原執行法院認查封如附表一至三所示不動產，
    並無過度查封及無益查封情事，而裁定駁回抗告人所為聲明
    異議，並無違誤，抗告意旨仍執前詞指摘原裁定不當，聲明
    廢棄，為無理由，應予駁回。
五、據上論結，本件抗告為無理由，依強制執行法第30條之1、
    民事訴訟法第449條第1項、第95條、第78條、第85條第1項
    前段，裁定如主文。
中    華    民    國   100    年    9    月     28    日
                    民事第十二庭
                        審判長法  官  吳謀焰
                              法  官  李昆曄
                              法  官  許紋華
正本係照原本作成。
本裁定除以適用法規顯有錯誤為理由外，不得再抗告。如提起再
抗告，應於收受後10日內委任律師為代理人向本院提出再抗告狀
。並繳納再抗告費新台幣１千元。
中    華    民    國   100    年    9     月    29    日
                              書記官  廖逸柔